【裁判字號】    96,上訴,2201
【裁判日期】    970117
【裁判案由】    政府採購法
【裁判全文】
臺灣高等法院高雄分院刑事判決        96年度上訴字第2201號
上  訴  人
即  被  告  甲○○
上列上訴人因政府採購法案件，不服臺灣高雄地方法院94年度訴
字第2933號中華民國96年3 月30日第一審判決（起訴案號：臺灣
高雄地方法院檢察署93年度偵字第19758 號），提起上訴，本院
判決如下：
    主  文
原判決關於甲○○部分撤銷。
甲○○意圖影響採購結果，而借用他人名義及證件投標，處有期
徒刑肆月，如易科罰金，以銀元佰元即新臺幣玖佰元折算壹日
。減為有期徒刑貳月，如易科罰金，以銀元佰元即新臺幣玖佰
元折算壹日。
    事  實
一、姜榮義為大大工程顧問有限公司（下稱大大公司）負責人，
    甲○○為已停業之中山工程技術顧問有限公司（下稱中山公
    司）負責人。甲○○明知中山公司不符合澎湖縣白沙鄉公所
    （下稱白沙鄉公所）辦理之「白沙鄉第一公墓公園化工程委
    託規劃設計監造」 (下稱「白沙鄉公墓工程案」)之 政府採
    購標案之投標資格，為能得標上開政府採購標案，竟意圖影
    響採購結果之正確性，基於借用他人名義及證件投標之犯意
    ，於民國91年11月間某日，與姜榮義達成協議以工程得標總
    價百分之8 為對價，借用大大公司名義及證件投標上開「白
    沙鄉公墓工程」之政府採購標案，姜榮義（已經原審判決確
    定）明知甲○○不符合上開工程之投標資格，亦容許甲○○
    借用其所經營之大大公司名義投標，並於同年11月8 日將該
    公司之無退票及拒絕往來證明等證明文件傳真予甲○○使用
    ，由甲○○以大大公司名義填寫投標資料，向白沙鄉公所投
    標上開政府採購標案，嗣於同年11月12日甲○○親自前往白
    沙鄉公所參加開標，並標得上開工程施作。
二、案經法務部調查局高雄縣調查站 (下稱高雄市調查處)移 送
    高雄地方法院檢察署檢察官偵查起訴。
    理  由
壹、證據能力方面：
  (一)證人陳玉玲於高雄市調查處所為之證言，有證據能力：
  1.按「被告以外之人於司法警察官調查中所為之陳述，與審判
    中不符時，其先前之陳述具有較可信之特別情況，且為證明
    犯罪事實存否所必要者，得為證據。」，刑事訴訟法第159
    條之2 定有明文。所謂「前後陳述不符」之要件，應就前後
    階段之陳述進行整體判斷，以決定其間是否具有實質性差異
    ，惟無須針對全部陳述作比較，陳述之一部分有不符，亦屬
    之。而所謂「較可信之特別情況」之情形，亦應就前後陳述
    時之各種外部情況進行比較，以資決定何者外部情況具有可
    信性。準此，該條規定被告以外之人（證人）於警詢及原審
    法院審理中「前後陳述不符」時，如經審查其外部情形具有
    較為可信之情況，且為證明犯罪事實存否所必要者，則審判
    外之陳述即可例外採為裁判依據。如證人於審理中經傳喚到
    庭，被告業可透過在場權、對質權、詰問權之行使，對證人
    於警詢中陳述之內容檢驗，於被告之權利已有保障，故依上
    揭規定，證人於警詢中之陳述如係在特別可信之情況下，虛
    偽陳述之危險性不高，雖係審判外陳述，仍得承認其證據能
    力。準此，若證人經傳喚到庭後，被告或其辯護人對於證人
    於警詢中陳述之內容並無爭執，而無加以詰問，或證人於審
    判中陳述之內容與警詢中所述相符，舉輕以明重，該審判外
    之陳述，益具可信性，當然亦有證據能力。
  2.證人陳玉玲於原審法院審理中就「被告甲○○是否有向大大
    公司借牌」、「甲○○在大大公司之角色為何」等情之證述
    ，或與其於高雄市調查處中之證述互有出入；或為「時間太
    久已忘記」、「不清楚」之證述；本院審酌該證人於高雄市
    調查處所證，與證人甲○○或被告姜榮義於調查局或偵查中
    之證述，互核大致相符，復斟酌該證人於高雄市調查處中之
    證述，距離本案發生之時間最近，記憶最為清晰，且無人情
    壓力，其虛偽陳述之可能性不高，復有彌補、釐清事實真相
    之功能，為證明犯罪事實存否所必要，具有較可信之特別情
    況，是證人陳玉玲於高雄市調查處之證述，依上揭規定及說
    明，自有證據能力。
  (二)澎湖縣白沙鄉公所92年5 月22日白民字第0920003743號函暨
    附件檢送「白沙鄉公墓工程」案，有關該工程投標廠商標封
    、報價單、開標紀錄等相關文件影本、決標公告，暨大大公
    司所開立之發票影本，白沙鄉公所94年12月8 白建字第09
    40008693號函暨附件，中山公司員工謝中山、劉淑芬、陳盈
    文、陳玉玲加入大大公司之勞工保險投保資料影本，甲○○
    以配偶史淑惠之戶頭轉帳給大大公司員工謝中山、劉淑芬之
    匯款紀錄，係被告以外之人於審判外之言詞及書面陳述，而
    公訴人及被告，就上開言詞及書面陳述，或未於本院審理過
    程中聲明異議，或同意將上開陳述作為證據，本院並審酌前
    開言詞及書面陳述作成時之情況均屬正常，且與本案相關之
    待證事實具有關連性，認適當作為證據，又被告甲○○復到
    庭接受詰問，依前開刑事訴訟法第159 條之5 第1 項、第2
    項之規定，認上開陳述均具有證據能力。
  (三)證人陳玉玲於偵查中之證述業經具結，復無顯不可信情況，
    且所證與待證事實具關聯性，且渠等已到庭行交互詰問程序
    ，依刑事訴訟法第159 條之1 第2 項規定，應具有證據能力
    。
貳、實體部分
一、訊據被告甲○○對其曾以大大公司名義投標上開「白沙鄉公
    墓工程」案之事實，固坦承不諱，惟矢口否認有何違反政府
    採購法之犯行，辯稱：被告原係中山工程顧問技術公司之負
    責人，後因中山公司與大大公司合併，由被告擔任大大公司
    南部地區之負責人，中山公司之員工謝中山、劉淑芬、陳盈
    文、陳玉玲陸續加入大大公司，惟渠等之薪資仍由被告以其
    配偶史淑惠之戶頭轉帳給付，由被告以大大公司名義對外承
    攬公家機關之設計監造案，並自負盈虧，扣除稅金後，利潤
    歸被告所有，是被告並無違反政府採購法之情事云云。
二、經查：
  (一)被告甲○○對其有以被告大大公司名義，投標「白沙鄉公墓
    工程」之事實，迭據其於警、偵訊、原審法院審理中坦承不
    諱，核與證人即大大公司之會計兼行政助理陳玉玲於高雄市
    調查處之證述；共同被告姜榮義於高雄市調查處及原審法院
    審理中證述之情節大致相符外，復有白沙鄉公所92年5 月22
    日白民字第0920003743號函暨其附件檢送「白沙鄉公墓工程
    」案，有關投標廠商標封、報價單、開標紀錄等相關文件影
    本、決標公告，大大公司所開立之發票影本等【見高雄市調
    查處警卷(一)，第303 頁至351 頁】；白沙鄉公所94年12月08
    日白建字第094008693 號函暨附件之工程勞務採購決算書、
    支付憑證、大大公司開立予白沙鄉公所有關上開工程之銷售
    勞務額各為438,672 元、191,025 元之發票影本2 紙（見原
    審法院卷第59頁至第63頁）等書證在卷可稽，被告甲○○此
    部分之陳述核與事實相符，此部分事實應堪認定。
  (二)被告甲○○並非大大公司之員工，亦非股東之事實，業據其
    於高雄市調查處中供述綦詳 (見他字第4640號卷第132 頁背
    面)， 並於檢察官偵查中坦承：「是我自己接的案子，我自
    負盈虧，若損及業者的權利，我自己亦要賠償，我並未領取
    大大公司的固定薪資。」等情在卷（見94年度他字第198 號
    偵查卷第40頁），而證人即同案被告姜榮義於原審法院審理
    中亦證稱：甲○○在大大公司並無勞、健保，亦未支領薪資
    等語（見原審法院卷第183 頁)， 再者，被告甲○○之勞、
    健保均由中山公司投保，亦有其所提出之勞工保險卡在卷足
    參 (見他字第198 頁卷第42頁)， 設若如被告甲○○所辯：
    伊係大大公司南部地區負責人或總經理云云，豈有無勞健保
    ，亦未具領薪資並自負盈虧之理？是被告甲○○於高雄市調
    查處之自白，與事實相符，堪可採信。至於證人即同案被告
    姜榮義附合被告甲○○上開所辯，顯係迥護之詞，委無可採
    。
  (三)按政府採購法之訂定，其立法宗旨在於建立公平、公開之採
    購程序，政府採購法第1 條明揭其旨，且工程顧問公司須有
    一定資格之工程專業技術人員，以保障工程設計、規畫、監
    造品質之水準，故如允許廠商得任意借牌予不具專業資格之
    同業或個人，使其得參加競標甚至得標，顯然易滋生弊端，
    此乃吾人依一般社會通常經驗顯而易知之事，被告甲○○經
    營中山公司，同案被告姜榮義則經營大大公司，本身具有環
    境保護技師資格，已具其自承在卷，自無法諉為不知。被告
    甲○○於調查局高雄市調查處時供稱：89年間 (應為90年間
    之誤)政 府規定工程顧問公司需向公共工程委員會申請「顧
    問公司登記證」才可參與公家單位工程之競標，因中山公司
    未取得上開登記證，伊即開始以大大公司之牌照向公家單位
    競標工程設計、規畫、監造等工作。91年間伊曾以大大公司
    的牌照競標「白沙鄉公墓工程」，中山公司有支付百分之5
    之營業稅予大大公司所有工程設計、規畫及監造費用等語 (
    同上他字4640號卷第132 頁)。 足證被告甲○○已認知根本
    不具備投標資格之事實，應堪認定。
  (四)證人陳玉玲即原任職於大大公司之會計兼行政助理於高雄市
    調查處調查時證稱：因大大公司負責人姜榮義均在外面跑業
    務，較少在公司，故有關公司借牌投標，均指示其在公司協
    助處理。其他公司向大大公司借牌部分，伊均依姜榮義指示
    將公司證件、大小章交與對方去投標，待得標工程完工後，
    工程款會匯入大大公司帳戶，伊即依姜榮義指示扣除百分之
    8 至10之工程款當作稅金，再將餘款匯給該借牌公司。甲○
    ○於91年底向大大工程公司借牌投標「白沙公墓工程」，得
    標工程完工工程款匯入大大公司戶頭後，伊依姜榮義指示伊
    扣除百分之8當 作稅金，即將剩餘工程款匯給中山公司甲○
    ○等語 (見他字第4640號卷第124 頁以下)； 於偵查時證稱
    ：中山公司甲○○向大大公司借牌之代價為百分之8 至10之
    代價當作稅金等語 ( 同 上卷19 6頁)， 此與被告甲○○於
    調查局高雄市調查處時供稱：伊與姜榮義並無公司部屬或股
    東關係。91年間伊曾向大大公司借用牌照競標「白沙鄉公墓
    工程」案，並要姜榮義提供大大公司六個月無退票及拒絕往
    來證明，以利伊向澎湖縣白沙鄉公所競標「白沙鄉公墓工程
    」案，嗣後中山公司有支付百分之5 之營業稅予大大公司等
    語 (同上卷第132 頁以下；第11 8頁)； 於偵查中供稱：伊
    以大大公司名義投標白沙鄉公墓工程案，上開工程除了百分
    之五（稅金）給付大大公司外，實際利潤均歸其所有，伊獲
    利約百分之40等語（見他字198 號卷第36頁)， 並於原審法
    院審理中具狀並到庭陳稱：伊以大大公司名義承攬之工程由
    伊自負盈虧，員工薪資由伊支付，伊須支付大大公司百分之
    5 之營業稅，後來再加計營利事業所得稅百分之7 左右等語
    （見原審法院卷第126 頁；第210 頁)。 參以謝中山、陳盈
    文、陳玉玲等人之勞健保，分別於87年或89年間原由中山公
    司投保，嗣後即分別由大大公司投保，有被告甲○○提出渠
    等之勞、健保資料在卷足憑 (見原審法院卷第117 頁以下)
    ；再佐以被告甲○○確有以其配偶史淑惠名下之戶頭匯款予
    原任職於中山公司之員工謝中山、劉淑芬之銀行存摺等在卷
    可佐 (見原審法院卷第124 頁以下)， 綜合上開證人及被告
    甲○○之供述，參互以析，被告甲○○如非向大大公司姜榮
    義「借牌」，則其既非大大公司股東，亦非員工，焉有可能
    上開「白沙鄉公墓工程」之盈虧由其自負，而利潤亦全歸其
    所有，僅須支付稅金予大大公司之理？足堪認定被告甲○○
    就上開「白沙鄉公墓工程」有向大大公司姜榮義借牌，而姜
    榮義亦容許借牌之事實，亦堪認定。
  (五)綜上所述，被告甲○○所辯，顯係卸責之詞，不足採信，本
    件事證明確，被告違反政府採購法之事實，應堪認定。
三、被告甲○○行為後，刑法於94年2 月2 日經總統令修正公布
    ，於95年7 月1 日施行，而比較新舊法時應就罪刑有關之共
    犯、未遂犯、想像競合犯、牽連犯、連續犯、結合犯，以及
    累犯加重、自首減輕暨其他法定加減原因（如身分加減）與
    加減例等一切情形，綜其全部罪刑之結果而為比較（最高法
    院95年5 月23日刑事庭第8 次會議決議參照）。茲比較新舊
    法如下：
  (一)被告行為時刑法第33條第5 款規定：罰金為1 元以上。行為
    後刑法第33條第5 款規定變更為：罰金為新臺幣1000元以上
    。就被告所犯之罪法定本刑為併科罰金刑部分，經比較新、
    舊法之結果，被告行為時之舊法對其較為有利。
  (二)上開被告甲○○犯罪時之刑法第41條第1 項前段規定：「犯
    最重本刑為5 年以下有期徒刑以下之刑之罪，而受6 個月以
    下有期徒刑或拘役之宣告，因身體、教育、職業、家庭之關
    係或其他正當事由，執行顯有困難者，得以1 元以上3 元以
    下折算1 日，易科罰金。」，又受刑人行為時之易科罰金折
    算標準，依修正前罰金罰鍰提高標準條例第2 條前段規定（
    現已刪除），就其原定數額提高為100 倍折算1 日，則本件
    被告行為時之易科罰金折算標準，應以銀元100 元以上、30
    0 元以下折算1 日，經折算為新臺幣後，應以新臺幣300 元
    以上、900 元以下折算為1 日。惟94年1 月7 日修正、94年
    2 月2 日公布、95年7 月1 日施行之刑法第41條第1 項前段
    則規定：「犯最重本刑為5 年以下有期徒刑以下之刑之罪，
    而受6 個月以下有期徒刑或拘役之宣告者，得以新臺幣1,00
    0 元、2,000 元或3,000 元折算1 日，易科罰金。」，茲比
    較修正前後之易科罰金折算標準，以95年7 月1 日修正公布
    施行前之規定，較有利於被告，則應依刑法第2 條第1 項前
    段，適用修正前刑法第41條第1 項前段規定，定其易科罰金
    之折算標準。
  (三)綜其全部罪刑比較之結果，依刑法第2 條第1 項從舊從輕原
    則之規定，以舊法之規定有利於被告，自應適用95年7 月1
    日修正施行前之刑法處斷。
四、按政府採購法於91年2 月6 日修正公布，第87條新增定第5
    項為「意圖影響採購結果或獲取不當利益，而借用他人名義
    或證件投標者，處3 年以下有期徒刑，得併科新臺幣1,000,
    000 元以下罰金。容許他人借用本人名義或證件參與投標者
    ，亦同」，原該條第5 項未遂規定則改列為第6 項。亦即政
    府採購法以增列條項之方式，對於借牌投（參）標、陪標行
    為（容許他人借用本人名義投標）加以明確規定處罰，是核
    被告甲○○所為，係違反政府採購法第87條第5 項前段之借
    牌罪。被告甲○○上開犯行已在新法施行後，自應逕行適用
    91年2 月6 日修正公布之政府採購法，並無新舊法比較問題
    。又中華民國九十六年罪犯減刑條例已經總統於96年7 月4
    日公布，自96年7 月16日施行，被告犯罪時間在中華民國96
    年4 月24日以前，所犯之罪，合於減刑條件，應依該條例第
    2 條第1 項第3 款規定，減輕其宣告刑2 分之1 。
五、原審據以論罪科刑，固非無見。惟中華民國九十六年罪犯減
    刑條例已經總統於96年7 月4 日公布，自96年7 月16日施行
    ，原判決就此部分未及審酌，自有未洽。被告上訴意旨，仍
    執前詞，否認犯罪，指摘原判決不當，雖無理由，但原判決
    既有上開可議之處，自仍應由本院將原判決關於甲○○部分
    撤銷改判。爰審酌被告甲○○明知自己不具備投標資格，竟
    借用他人名義參與投標，使開標發生不正確之結果，破壞招
    標之公正、公平性，且因無競爭性，造成採購工程品質低落
    之危險，行為實不足取，惟念及投標案之金額並非甚鉅，犯
    罪所生之損害非高及犯後坦承部分犯行，態度尚可等一切情
    狀，量處如主文第2 項所示之刑，並諭知易科罰金之折算標
    準。並依中華民國九十六年罪犯減刑條例規定減其宣告刑為
    有期徒刑2 月，及諭知如易科罰金，以銀元300 元即新臺幣
    900 元折算壹日。
六、同案被告大大工程顧問有限公司、姜榮義、陳國聰已經原審
    判決確定。
據上論結，應依刑事訴訟法第369 條第1 項前段、第364 條、第
299 條第1 項前段，政府採購法第87條第5 項，刑法第2 條第1
項前段、第11條前段，95年7 月1 日修正施行前刑法第41條第1
項前段，罰金罰鍰提高標準條例第1 條前段、刪除前同條例第2
條, 現行法規所定貨幣單位折算新臺幣條例第2 條，中華民國九
十六年罪犯減刑條例第2 條第1 項第3 款、第7 條、第9 條，判
決如主文。
本案經檢察官林應華到庭執行職務。
中    華    民    國    97    年    1     月    17    日
                  刑事第五庭    審判長法  官  曾永宗
                                      法  官  王伯文
                                      法  官  任森銓
以上正本證明與原本無異。
本判決不得上訴。
中    華    民    國    97    年    1     月    17    日
                                      書記官  廖素珍
附錄本件判決論罪科刑法條：
政府採購法第87條第5項
意圖影響採購結果或獲取不當利益，而借用他人名義或證件投標
者，處3 年以下有期徒刑，得併科新臺幣1,000,000 元以下罰金
。容許他人借用本人名義或證件參加投標者，亦同。
政府採購法第92條
廠商之代表人、代理人、受雇人或其他從業人員，因執行業務犯
本法之罪者，除依該條規定處罰其行為人外，對該廠商亦科以該
條之罰金。


司法院資訊處製作；財團法人民間司法改革基金會備份。
